【裁判字號】    97,訴,2558
【裁判日期】    970826
【裁判案由】    銀行法
【裁判全文】
臺灣板橋地方法院刑事判決              97年度訴字第2558號
公  訴  人  臺灣板橋地方法院檢察署檢察官
被      告  甲○○
選任辯護人  邱景睿律師
            呂紹聖律師
上列被告因違反銀行法案件，經檢察官提起公訴（九十六年度偵
字第二０一六一號），本院判決如下：
    主  文
甲○○共同違反除法律另有規定者外，非銀行不得辦理國內外匯
兌業務之規定，處有期徒刑壹年捌月。緩刑肆年，並應向公庫支
付新臺幣拾萬元。
    事  實
一、甲○○原在網路上經營兩岸鮮花配送業務，明知除法律另有
    規定者外，非銀行不得辦理國內外匯兌業務，竟基於非法辦
    理國內外匯兌業務之犯意，自九十三年五月間某日起（起訴
    書略載為九十三年五、六月間某日起）至九十五年十二月十
    一日為警約談到案時止，利用其向中國信託商業銀行股份有
    限公司申設之帳號0000000000000 號帳戶接受如附表所示許
    嘉瑛、李瑋婷、劉俊豪、夏靖媛、陳金宏、林義銘、卓明勇
    、徐健、陳薇萱等不特定客戶之委託，辦理國內外匯兌業務
    。其方式為甲○○以電話接受臺灣地區上開客戶委託匯款至
    大陸地區時，指示客戶將所欲匯款之人民幣金額依其指定之
    匯率折算為新臺幣，並加計每筆約新臺幣（下同）二百元之
    手續費，將該筆款項匯入其所有之上開中國信託商業銀行帳
    戶後，再通知與其配合之真實姓名年籍不詳之大陸籍成年人
    士在大陸地區匯款等值人民幣至客戶指定之帳戶內，從中牟
    取每筆匯款約人民幣五十元之不法利益，以此方式辦理臺灣
    地區與大陸地區之匯兌業務。
二、案經內政部警政署航空警察局移送臺灣桃園地方法院檢察署
    呈請臺灣高等法院檢察署檢察長令轉臺灣板橋地方法院檢察
    署檢察官偵查起訴。
    理  由
一、按被告以外之人於審判外之言詞或書面陳述，除法律有規定
    者外，不得作為證據；被告以外之人於審判外之陳述，雖不
    符前四條之規定，而經當事人於審判程序同意作為證據，法
    院審酌該言詞陳述或書面陳述作成時之情況，認為適當者，
    亦得為證據。當事人、代理人或辯護人於法院調查證據時，
    知有第一百五十九條第一項不得為證據之情形，而未於言詞
    辯論終結前聲明異議者，視為有前項之同意，刑事訴訟法第
    一百五十九條第一項、第一百五十九條之五，分別定有明文
    。下列所引用之證據，當事人當庭表示不爭執該等陳述之證
    據能力，有準備程序、審判筆錄在卷可考，檢察官、被告及
    辯護人於調查該等證據時，已明示同意將該陳述作為證據，
    且審酌該等言詞陳述作成時，並無證明力明顯過低或證據係
    違法取得等情況，均得為證據，先予敘明。
二、前揭事實，業據被告甲○○在本院審理時坦承不諱，經核與
    證人陳薇萱、卓明勇、徐健於警詢時之證述情節，暨證人陳
    金宏、李瑋婷、林義銘、夏靖媛、許嘉瑛及劉俊豪於偵查中
    之證述情節相符；此外，復有被告所開立之上開中國信託商
    業銀行帳戶開戶資料暨歷史交易查詢報表、行動電話門號00
    00000000號臺灣大哥大資料查詢各一份及「阿翔夠中國精緻
    花店」之名片二紙附卷可稽，足認被告前揭自白與事實相符
    ，堪予採信。從而，本件事證明確，被告犯行洵堪認定，應
    予依法論科。
三、論罪科刑之法律適用：
  (一)按銀行法第二十九條第一項所謂「辦理國內外匯兌業務」，
    係指經營接受匯款人委託將款項自國內甲地匯往國內乙地交
    付國內乙地、自國內（外）匯往國外（內）交付國外（內）
    受款人之業務，亦即行為人不經由現金之輸送，而藉與在他
    地之分支機構或特定人間之資金清算，經常為其客戶辦理異
    地間款項之收付，以清理客戶與第三人間債權債務關係或完
    成資金轉移之行為（中央銀行外匯局（八十五）臺央外柒字
    第二五一九號函、財政部八十五年九月四日臺融局(一)字第八
    五二四九五０五號函參照）。資金、款項皆得為匯兌業務之
    客體。人民幣雖非我國所承認之法定貨幣，亦非外匯（中央
    銀行外匯局九十一年十二月九日臺央外柒字第０九一００六
    四五三九號函參照），惟屬大陸地區所定之具流通性貨幣，
    則人民幣當屬資金、款項，應無疑義。本案被告不經由現金
    之輸送，而藉由在大陸地區真實姓名年籍不詳之大陸籍成年
    人士，將有需求之不特定客戶之資金，先在臺灣匯入相當數
    額之新臺幣，再於大陸地區領取等值之人民幣之方式，為不
    特定之客戶完成資金之移轉，即具有將款項由甲地匯往乙地
    之功能，屬於辦理匯兌業務之範圍，應受銀行法第二十九條
    第一項規定之規範，合先敘明。
  (二)核被告所為，係違反銀行法第二十九條第一項之規定，應依
    同法第一百二十五條第一項規定論處。被告與真實姓名年籍
    不詳之大陸籍成年人士間，就上開犯行有犯意聯絡及行為分
    擔，均為共同正犯。又按刑事法若干犯罪行為態樣，本質上
    原具有反覆、延續實行之特徵，立法時既予特別歸類，定為
    犯罪構成要件之行為要素，則行為人基於概括之犯意，在密
    切接近之一定時、地持續實行之複次行為，倘依社會通念，
    於客觀上認為符合一個反覆、延續性之行為觀念者，於刑法
    評價上，即應僅成立一罪，俾免有重複評價、刑度超過罪責
    與不法內涵之疑慮；學理上所稱「集合犯」之職業性、營業
    性或收集性等具有重複特質之犯罪均屬之，例如經營、從事
    業務、收集、販賣、製造、散布等行為概念者是（最高法院
    九十五年度台上字第一０七九號判決意旨可資參照）。查銀
    行法第二十九條第一項規定所稱「經營」、「辦理」，本質
    上即屬持續實行之複次行為，具備反覆、延續之行為特徵，
    應評價為包括一罪之集合犯，而本件集合犯之行為終了時為
    九十五年十二月十一日，係於九十五年七月一日刑法修正施
    行之後，當無新舊法比較適用之問題，爰逕依修正後刑法之
    規定加以處斷。末按，銀行法第一百二十五條之法定刑為：
    「三年以上十年以下有期徒刑，得併科新臺幣一千萬元以上
    二億元以下之罰金」，考其立法緣由及意旨之所以加重該條
    之法定刑，乃鑑於投資公司以高利吸引民眾收取社會大眾游
    資，往往造成社會大眾財產上之損害，並損害國家正常之經
    濟及資金活動，因而設此重罰之目的，在於杜絕銀行法第二
    十九條所稱之非銀行不得經營「收受存款」或「受託經理信
    託資金」，至於辦理「國內外匯兌業務」，雖亦同為該條所
    規範，然非銀行辦理國內外匯兌，係違反政府匯兌管制之禁
    令，影響正常之金融秩序及政府對於資金之管制，對於一般
    社會大眾之財產未造成直接危害，因之「國內外匯兌業務」
    與「收受存款」、「受託經理信託資金」固同列為銀行法第
    一百二十五條所應處罰之行為，然其不法內涵、侵害法益之
    範圍及大小則非可同一視之。況本案被告所從事為臺灣地區
    與大陸地區之匯兌業務，肇因自先前兩岸交流缺乏廣泛、便
    捷之通匯管道，且對於資金往來有所限制，被告為牟取私利
    ，乘民間對地下匯兌管道具有需求之機會，違反銀行法之規
    定代客辦理匯兌，惟並未查得其使用詐騙手段欺騙任何人致
    造成損害，即觸犯三年以上十年以下之重罪，應屬法重情輕
    ，衡情顯可憫恕，爰依刑法第五十九條之規定，酌予減輕其
    刑。爰審酌被告為謀己利，辦理地下匯兌，致政府無法對兩
    岸資金往來加以有效控管，危害國家金融政策之推行及合法
    銀行利益，助長違法風氣，應予非難，兼衡本案事涉兩岸間
    政治、經濟現狀，被告犯罪情節尚非重大，及其素行、匯兌
    之金額及經查獲之後於偵、審期間均坦承犯行之犯後態度等
    一切情狀，量處如主文所示之刑，以示懲儆。末查，被告前
    未曾受有期徒刑以上刑之宣告，有臺灣高等法院被告前案紀
    錄表一份附卷可按，其因一時失慮，致罹刑典，事後已坦承
    犯行，深具悔意，經此偵審程序暨刑之宣告後，當已知所警
    惕，信無再犯之虞，本院因認對其所宣告之刑，以暫不執行
    為適當，爰併宣告緩刑四年，並命被告應向公庫支付新臺幣
    十萬元，以啟自新。又被告之犯罪時間雖在九十六年四月二
    十四日以前，然因其所犯為銀行法第二十九條第一項之罪，
    所宣告之刑復逾有期徒刑一年六月，依中華民國九十六年罪
    犯減刑條例第三條第一項第十款之規定，自不得減刑，併此
    敘明。
據上論斷，應依刑事訴訟法第二百九十九條第一項前段，銀行法
第二十九條第一項、第一百二十五條第一項，刑法第十一條前段
、第二十八條、第五十九條、第七十四條第一項第一款、第二項
第四款，判決如主文。
本案經檢察官顏妃琇到庭執行職務
中    華    民    國    97    年    8     月    26    日
                  刑事第八庭  審判長法  官  潘翠雪
                                    法  官  絲鈺雲
                                    法  官  王士珮
上列正本證明與原本無異
如不服本判決，應於送達後10日內敘明理由向本院提出上訴狀
                                    書記官  郭晉良
中    華    民    國    97    年    8     月    26    日
附錄本案論罪科刑法條全文：
銀行法第二十九條
除法律另有規定者外，非銀行不得經營收受存款、受託經理信託
資金、公眾財產或辦理國內外匯兌業務。
違反前項規定者，由主管機關或目的事業主管機關會同司法警察
機關取締，並移送法辦；如屬法人組織，其負責人對有關債務，
應負連帶清償責任。
執行前項任務時，得依法搜索扣押被取締者之會計帳簿及文件，
並得拆除其標誌等設施或為其他必要之處置。
銀行法第一百二十五條
違反第二十九條第一項規定者，處三年以上十年以下有期徒刑，
得併科新臺幣一千萬元以上二億元以下罰金。其犯罪所得達新臺
幣一億元以上者，處七年以上有期徒刑，得併科新臺幣二千五百
萬元以上五億元以下罰金。
經營銀行間資金移轉帳務清算之金融資訊服務事業，未經主管機
關許可，而擅自營業者，依前項規定處罰。
法人犯前二項之罪者，處罰其行為負責人。
附表：（單位：元／新臺幣）
┌───┬──────┬───────────┬──────┐
│委託人│時      間  │  匯  款  金  額      │備       註 │
├───┼──────┼───────────┼──────┤
│許嘉瑛│93年5月24日 │二萬八千五百元        │向大陸友人購│
│      ├──────┼───────────┤買衣服而匯款│
│      │94年1月11日 │一萬九千七百六十二元  │            │
├───┼──────┼───────────┼──────┤
│李瑋婷│93年9月29日 │九千五百二十六元      │向大陸廠商購│
│      │            │                      │買衣服而匯款│
├───┼──────┼───────────┼──────┤
│劉俊豪│93年11月11日│一萬七千四百元        │為大陸妻子之│
│      │            │                      │生活費而匯款│
├───┼──────┼───────────┼──────┤
│夏靖媛│93年12月1日 │三萬二千一百三十八元  │向大陸友人購│
│      │            │                      │買衣服而匯款│
├───┼──────┼───────────┼──────┤
│陳金宏│94年1 月27日│一萬八千八百七十五元  │為付款予大陸│
│      ├──────┼───────────┤友人而匯款  │
│      │94年10月14日│一萬八千三百七十七元  │            │
├───┼──────┼───────────┼──────┤
│林義銘│94年6月6日  │二萬零一百元          │為在大陸女朋│
│      ├──────┼───────────┤友之生活費而│
│      │94年12月5日 │十二萬九千六百元      │匯款        │
├───┼──────┼───────────┼──────┤
│卓明勇│94年10月11日│二千三百五十元        │為在大陸女朋│
│      ├──────┼───────────┤友之生活費而│
│      │94年10月17日│三千六百四十元        │匯款        │
│      ├──────┼───────────┤            │
│      │94年11月18日│二千三百九十元        │            │
│      ├──────┼───────────┤            │
│      │94年12月13日│四千五百八十元        │            │
│      ├──────┼───────────┤            │
│      │94年12月27日│一萬零九百五十元      │            │
│      ├──────┼───────────┤            │
│      │94年12月29日│二千三百九十三元      │            │
│      ├──────┼───────────┤            │
│      │95年1月10日 │二千二百九十元        │            │
│      ├──────┼───────────┤            │
│      │95年1月18日 │五千二百十六元        │            │
│      ├──────┼───────────┤            │
│      │95年1月25日 │一千二百五十四元      │            │
│      ├──────┼───────────┤            │
│      │95年1月25日 │二百元                │            │
│      ├──────┼───────────┤            │
│      │95年2月17日 │六千九百六十八元      │            │
├───┼──────┼───────────┼──────┤
│徐  健│94年10月12日│八千九百元            │為在大陸女朋│
│      ├──────┼───────────┤友之生活費而│
│      │94年10月31日│九千元                │匯款        │
│      ├──────┼───────────┤            │
│      │94年11月11日│九千元                │            │
│      ├──────┼───────────┤            │
│      │95年1月9日  │一萬二千八百元        │            │
│      ├──────┼───────────┤            │
│      │95年1月23日 │二萬一千一百元        │            │
├───┼──────┼───────────┼──────┤
│陳薇萱│94年11月4 日│一萬三千三百四十元    │因向大陸網路│
│      ├──────┼───────────┤賣家購買衣服│
│      │94年11月9 日│一千五百十四元        │、鞋子而匯款│
│      ├──────┼───────────┤            │
│      │94年11月15日│七千五百九十五元      │            │
└───┴──────┴───────────┴──────┘


司法院資訊處製作；財團法人民間司法改革基金會備份。
